【裁判字號】    98,消債更,70
【裁判日期】    981006
【裁判案由】    聲請更生
【裁判全文】
臺灣基隆地方法院民事裁定            98年度消債更字第70號
聲  請  人
即  債務人  乙○○
上列當事人因消費者債務清理事件聲請更生，本院裁定如下：
    主  文
聲請駁回。
聲請程序費用由聲請人負擔。
    理  由
一、按債務人不能清償債務或有不能清償之虞者，得依本條例所
    定更生或清算程序，清理其債務，消費者債務清理條例（下
    稱本條例）第3 條定有明文。蓋經濟上陷於困境之消費者，
    若任其於惡性循環之債務窘境中自生自滅，其將衍生嚴重之
    社會問題，致難以維持安定之社會經濟秩序，故有予之分別
    情形依更生或清算之程序清理其債務之必要，藉以妥適調整
    其與各相關債權人等間之權利義務關係，以謀求消費者經濟
    生活之更生機會，從而健全社會經濟發展。惟私法上債之關
    係，係以當事人間之信賴關係為基礎，為社會經濟組織之重
    要支柱，故當事人於以法律行為追求自己之利益之際，亦應
    顧及對方之利益，並考量債權債務在社會上之作用，本於誠
    實及信用之原則，行使其債權及履行其債務，故債務人之消
    費者欲以上開條例為其所負義務之調整者，自應本於誠信原
    則之本旨，僅在其不能清償債務或有不能清償之虞而使其陷
    於經濟上之困境時，始得准許之，以避免其藉此善意之立法
    而惡意圖謀減免債務，致使社會陷於道德之危險，並因此使
    信用緊縮而造成社會經濟之動盪。再者，依本條例第151條
    第1項、第5項規定，係採「協商前置主義」，而債務人於協
    商程序中，自應本於個人財產及收支狀況，依最大誠信原則
    ，商討解決方案，如終究不能協商，於聲請更生或清算時，
    法院審酌上開條文所謂「不能清償或有不能清償之虞」，允
    宜綜衡債務人全部收支及財產狀況，評估是否已不能維持符
    合人性尊嚴之最基本生活條件，如曾有協商方案，其條件是
    否確實不能達到上開基本之要求等，為其判斷之準據。茍債
    務人於前置協商程序中，對於金融機構債權人所提出之還款
    方案，並非不能負擔者，即難認債務人有何不能清償債務之
    情。
二、本件聲請意旨略以：聲請人有不能清償債務之情事，於本條
    例施行後，曾以書面向最大債權金融機構臺灣新光商業銀行
    （下稱新光銀行）請求共同協商債務清償方案，聲請人請求
    每月償還新臺幣（下同）5,000元，惟新光銀行要求聲請人
    每月須償還9,800元，故協商不成立。又聲請人無擔保或無
    優先權之債務總額未逾1,200萬元，復未經法院裁定開始清
    算程序或宣告破產等語。
三、經查：本件聲請人確於本條例施行後與最大金融機構債權人
    新光銀行先行債務協商而不成立，此有聲請人提出前置協商
    不成立通知書為證；惟依該通知書上之記載，聲請人係「未
    能接受顯足以負擔之還款方案」致協商不成立。依聲請人之
    說明，新光銀行所提出之還款方案為每月償還9,800元，而
    聲請人現任職於誠仲企業有限公司，97年度收入總額為455,
    997元，平均每月收入約為38,000元【計算式：455,997元÷
    12≒38,000元（元以下四捨五入）】，此有聲請人提出之97
    年綜合所得稅各類所得資料清單為證；且聲請人固陳平均每
    月之必要支出費用為43,440元（含保險費2,110元、交通費
    2,660元、餐費5,000元、醫療870元、教育費15,000元、甲
    ○○○○10,000元、房屋貸款7,800元），惟聲請人既已自
    稱陷於不能清償債務之情，則其日常生活費用自應以維持最
    低生活之所需即為以足，而不得要求與一般未負債務之人為
    相同之比照。再參以行政院所公告98年度臺灣省低收入戶最
    低生活費用每人每月為9,829元，係按照政府最近一年平均
    每人消費支出（包括食品費、衣著鞋襪費、房租水電費、家
    居管理費、醫療保健費、交通通訊費、娛樂教育費及雜項支
    出）百分之60訂定，是認聲請人每月必要生活費用（包含食
    、衣、住、行、強制性保險等）依此標準以每月9,829元計
    算，始屬合理。又成人部分之基本生活費用依此標準計算，
    雖屬適當，然子女部分既係依附於父母提供之住所共同生活
    ，且其日常生活較為單純，是其基本生活費用當與成人之基
    本生活費用不同，因此年幼子女基本生活費用應參酌98年度
    每人免稅額82,000元計算每人每月基本生活所需約6,833元
    為適當。此外，聲請人之配偶亦具工作能力且有工作收入，
    有聲請人所提配偶95及96年度綜合所得稅各類所得資料清單
    附件可稽，是以聲請人之配偶自應與聲請人共同負擔扶養子
    女之義務。準此，聲請人每月之必要支出數額應為16,662元
    【計算式：9,829元＋6,833元×2÷2＝16,662元】。則以聲
    請人平均每月收入38,000元，扣除必要支出16,662元，尚有
    21,338元之餘額，縱再扣除聲請人每月須償還之民間債務
    10,000元，仍有11,338元可供聲請人清償金融機構債務，且
    該數額亦高於新光銀行所提出月付9,800元之還款方案，足
    證聲請人並非不能負擔該還款方案。從而，以聲請人之收入
    現況，既可維持生活又有餘額可供清償債務，則與本條例第
    3條所謂「不能清償債務」之要件有所不符，自應駁回其更
    生之聲請。
四、據上論結，本件聲請人聲請更生應屬要件不備，依消費者債
    務清理條例第8 條、第15條，民事訴訟法第95條，第78條之
    規定，裁定如主文。
中    華    民    國    98    年    10    月    6     日
                  民事庭法  官  林玉珮
以上正本係照原本作成。
如不服本裁定，應於裁定送達後10日內，以書狀向本院提出抗告
，並繳納抗告費新臺幣1000元。
中    華    民    國    98    年    10    月    6     日
                        書記官  洪福基


司法院資訊處製作；財團法人民間司法改革基金會備份。
